【裁判字號】    99,訴,459
【裁判日期】    991217
【裁判案由】    債務人異議之訴
【裁判全文】
臺灣雲林地方法院民事判決               99年度訴字第459號
原      告  陳瓊麗
訴訟代理人  林彥百律師
被      告  張陳瓊素
上列當事人間請求債務人異議之訴事件，本院於民國99年12月1
0日言詞辯論終結，判決如下：
    主  文
被告不得以本院九十九年度司執字第一七九二三號債權憑證為執
行名義，聲請對原告之財產為強制執行。
本院九十九年度司執字第二一四二八號清償債務強制執行事件之
執行程序應予撤銷。
訴訟費用由被告負擔。
    事實及理由
一、原告主張：
(一)、被告以訴外人即原告之配偶蒲守政所積欠之保證債務（下稱
    系爭保證債務），向本院聲請執行原告所有坐落雲林縣斗南
    鎮○○段780 之23地號土地，及其上987 建號即門牌雲林縣
    斗南鎮○○街7 巷20號建物（以下合稱系爭房地），經本院
    民事執行處以99年度司執字第21428 號清償債務強制執行事
    件執行中。
(二)、然訴外人蒲守政於民國87年12月8 日死亡，系爭保證債務於
    訴外人蒲守政死亡前之85年間即已發生，又訴外人蒲守政未
    遺有任何財產，卻遺留龐大債務，且純係擔任他人債務之保
    證人，未取得任何利益。而原告領有低收入戶證明，並無多
    餘存款，且尚有子女需撫育，系爭房地又係原告購買，非蒲
    守政之遺產，原告畢生辛勞所得，賴以棲身之系爭房地倘遭
    拍賣，必流離失所。又被告從未請求或催告原告清償系爭保
    證債務，原告迄至收受法院清償債務強制執行事件之執行通
    知，始知有上開保證債務存在，被告遽然對原告追償訴外人
    蒲守政所積欠之高額保證債務及利息，實非原告所能預料，
    原告既未因繼承而取得訴外人蒲守政之遺產，卻需繼續承擔
    訴外人蒲守政遺下之高額保證債務，依一般情理認知，顯然
    有失公平。
(三)、依98年6 月10日修正施行之民法第1148條第2 項規定，繼承
    人對被繼承人之債務，以因繼承所得遺產為限。又民法繼承
    編施行法第1 條之3 第2 項規定，繼承在民法繼承編98年5
    月22日修正施行前開始，繼承人對於繼承開始以前已發生代
    負履行責任之保證契約債務，由其繼續履行債務顯失公平者
    ，以所得遺產為限，負清償責任。從而，被告聲請強制執行
    之標的自應以原告繼承自訴外人蒲守政所得之遺產為限。本
    件執行標的即系爭房地為原告之固有財產，其購買款項5,10
    0,000 元之資金來源為定金100,000 元由原告之姐陳瓊美於
    94年12月25日支付。94年12月21日由原告之父陳鴻隆支付60
    0,000 元（其中100,000 元為現金）、原告之兄陳欽圳支付
    400,000 元。94年12月26日又由陳鴻隆支付600,000 元，並
    由陳欽圳支付400,000 元。其餘3,000,000 元則為原告向臺
    南區中小企業銀行（即京城商業銀行股份有限公司）貸款。
    96年12月11日、96年12月18日陳瓊美復代原告清償房貸400,
    000 元。97年9 月30日陳鴻隆代原告清償房貸250,000 元（
    其中50,000元另以現金交付）。其後陳鴻隆每月再交付20,0
    00元與原告支應生活開銷，包括支付房貸，故系爭房地並非
    訴外人蒲守政之遺產，對其予以執行自為法所不許。又被告
    聲請對原告之財產為強制執行之執行名義成立後，因民法繼
    承編施行法第1 條之3 第2 項增訂，原告自得主張繼續履行
    繼承之保證債務，顯有失公平，應以所得遺產為限，負清償
    責任，而原告未獲訴外人蒲守政之遺產，應屬有消滅、妨礙
    被告請求之事由，爰依強制執行法第14條第1 項規定，提起
    本件異議之訴。
(四)、並聲明：如主文所示。
二、被告則以：
(一)、本件緣於85年間訴外人大堡建設股份有限公司向被告稱欲要
    向被告購買坐落雲林縣斗南鎮○○段1256、1258地號土地上
    房屋一間，當時訴外人蒲守政因與被告熟識，遂向被告表示
    其願意擔任支付買賣價金的保證人，被告遂將上開房屋售出
    ，事後購屋者怠於清償上開債務，被告遂聲請法院對訴外人
    蒲守政核發支付命令，訴外人蒲守政並未對支付命令聲明異
    議，被告對訴外人蒲守政遂取得本院86年度促字第366 號確
    定支付命令。被告既於86年間已對訴外人蒲守政取得執行名
    義，斯時原告為訴外人蒲守政之配偶，且與蒲守政共同居住
    於雲林縣斗南鎮阿丹里崙子76號多年，對訴外人蒲守政之經
    濟狀況應甚為知悉，原告竟稱其對訴外人蒲守政所負之保證
    債務全然不知，已與常情有違。又原告既知悉訴外人蒲守政
    之經濟狀況及生前有擔任他人債務之保證人之情形，詎原告
    於訴外人蒲守政死亡後並未辦理拋棄繼承或限定繼承，又無
    何不可歸責於原告之事由致原告未能辦理拋棄繼承或限定繼
    承，原告就訴外人蒲守政所遺留之龐大債務竟置之不理，顯
    與常理不符，是原告所述其未繼承取得訴外人蒲守政之遺產
    云云顯不可採。另外，原告既領有低收入戶證明，且無多餘
    存款，尚有子女待撫育，倘訴外人蒲守政死亡後未遺有任何
    財產，則原告如何得於訴外人蒲守政死亡後有資力購買系爭
    房地？故原告應確因訴外人蒲守政死亡而取得遺產，原告對
    被告所負之系爭保證債務，依繼承關係仍應負清償責任。
(二)、並聲明：１、原告之訴駁回。２、訴訟費用由原告負擔。
三、不爭執事項：
１、訴外人大堡建設股份有限公司於85年間向被告稱有人欲向被
    告購買坐落雲林縣斗南鎮○○段1256、1258地號土地上房屋
    一間，訴外人蒲守政並向被告稱其願意擔任支付買賣價金之
    保證人，嗣後購屋者怠於清償積欠被告之債務，被告遂聲請
    法院對訴外人蒲守政核發支付命令，訴外人蒲守政並未對支
    付命令聲明異議，被告對訴外人蒲守政遂取得本院86年度促
    字第366 號確定支付命令。
２、訴外人蒲守政於87年12月8 日死亡，故訴外人蒲守政死亡（
    繼承開始）以前，已對系爭保證債務發生代負履行責任。
３、原告為訴外人蒲守政之配偶及繼承人，且訴外人蒲守政死亡
    後，原告未於法定期間內辦理拋棄或限定繼承。
４、被告持本院86年度促字第366 號確定支付命令輾轉換得本院
    99年度司執字第17923 號債權憑證，被告又執本院99年度司
    執字第17923 號債權憑證為執行名義對原告名下之系爭房地
    為聲請強制執行，經本院以99年度司執字第21428 號清償債
    務強制執行事件執行中，該執行事件對系爭房地僅為查封，
    執行程序尚未終結。
四、主要爭點：
１、由原告繼續履行系爭保證債務是否有顯失公平之情事？
２、系爭房地是否為訴外人蒲守政之遺產或原告處分蒲守政之遺
    產所得之物？
五、本院之判斷：
(一)、訴外人大堡建設股份有限公司於85年間向被告稱有人欲向被
    告購買坐落雲林縣斗南鎮○○段1256、1258地號土地上房屋
    一間，訴外人蒲守政並向被告稱其願意擔任支付買賣價金之
    保證人，嗣後購屋者怠於清償積欠被告之債務，被告遂聲請
    法院對訴外人蒲守政核發支付命令，訴外人蒲守政並未對支
    付命令聲明異議，被告對訴外人蒲守政遂取得本院86年度促
    字第366 號確定支付命令。訴外人蒲守政於87年12月8 日死
    亡，故訴外人蒲守政死亡（繼承開始）以前，對系爭保證債
    務已發生代負履行責任。又原告為訴外人蒲守政之配偶及繼
    承人，且原告於訴外人蒲守政死亡後未於法定期間內辦理拋
    棄或限定繼承。嗣後被告持本院86年度促字第366 號確定支
    付命令輾轉換得本院99年度司執字第17923 號債權憑證，被
    告又執本院99年度司執字第17923 號債權憑證為執行名義，
    對原告名下之系爭房地聲請強制執行，經本院以99年度司執
    字第21428 號清償債務強制執行事件執行中，該執行事件對
    系爭房地僅為查封，執行程序尚未終結等情，為兩造所不爭
    執，並有原告之戶籍謄本、本院86年度司促字第366 號支付
    命令及確定證明書（本院卷第20頁及第21頁）、本院依職權
    調取之本院99年度司執字第17923 號卷、99年度司執字第21
    428 號等卷可稽，故上開事實，堪認為真實。
(二)、按繼承在民法繼承編98年5 月22日修正施行前開始，繼承人
    對於繼承開始以前已發生代負履行責任之保證契約債務，由
    其繼續履行債務顯失公平者，以所得遺產為限，負清償責任
    。為98年6 月10修正公布之繼承編施行法第1 條之3 第2 項
    所明定。而上開繼承編施行法之規定，係因民法繼承編於98
    年6 月10日修正公布後，將原採繼承人應概括繼承被繼承人
    財產上之一切權利義務之規定，改採限定繼承之規定，亦即
    增列民法第1148條第2 項「繼承人對於被繼承人之債務，以
    因繼承所得遺產為限，負清償責任。」之規定，則自該次修
    正公布後，繼承人就被繼承人債務之清償責任，僅以繼承所
    得遺產為限，而不需以自有財產為清償。但為兼顧修法前後
    因適用範圍所衍生不合理之問題，乃於繼承編施行法增訂上
    開調整之規定。而本件被告據以聲請強制執行之執行名義即
    本院99年度司執字第17923 號債權憑證（即原本院86年度促
    字第366 號確定支付命令），其所載之債權內容既為訴外人
    蒲守政於85年間已負之保證債務，而蒲守政係於87年12月8
    日死亡，為兩造所不爭執，則本件原告所繼承之保證債務，
    為98年5 月22日民法繼承編修正施行前所繼承，依上開條文
    規定，若原告繼續履行債務顯失公平者，自得以所得遺產為
    限，負清償責任。
(三)、至於由繼承人繼續履行債務是否顯失公平，本院認應就其債
    務之性質及使用情形為斟酌。本件若原告曾因訴外人蒲守政
    負擔系爭保證債務而受有利益，則由其承擔此債務，尚屬合
    理；若原告並未曾享有此保證債務之利益，則由其以自有財
    產承擔，即難謂為公平。而本件並無任何證據資料可以認定
    原告有因訴外人蒲守政負擔系爭保證債務而受有利益，且債
    權人與保證人簽立保證契約時，所重者應在於保證人本身之
    資力及能力，鮮有考量保證人繼承人財產狀況者，不宜因保
    證人之死亡事實，因繼承人個人有資力，反增加保證債務債
    權人於立約時所無之利益。且依原告僅有系爭房地等財產（
    稅務電子閘門所得調件明細表，見本院卷第30頁至第43頁）
    及領有低收入戶證明書（本院卷第7 頁）之經濟狀況，若令
    原告對訴外人蒲守政所負之保證債務仍負清償責任，而許被
    告強制執行原告所有之系爭房地，將使原告流離失所，而嚴
    重影響其生存權及人格發展，自屬顯失公平。
(四)、至被告雖以原告與訴外人蒲守政為夫妻且同財共居，原告應
    知悉訴外人蒲守政負有系爭保證債務等語。但夫妻縱然同財
    共居，惟一方為免他方責難或擔心或不解法律而認為擔任保
    證人所負之債務與配偶、子女無關，而未將擔任保證人之事
    告知他方，在社會上亦屢見不鮮。又倘原告知悉訴外人蒲守
    政負有保證債務，應不致於以自己名義向臺南區中小企業銀
    行（即京城商業銀行股份有限公司）貸款購買系爭房地（詳
    下述），而承受遭被告追償之風險。且被告自稱之前並未登
    門向訴外人蒲守政催討過債務，也不認識原告（本院卷第15
    1 頁背面至第152 頁）。因此，本院認在無證據可資佐證之
    情形下，難認原告於繼承開始時知悉訴外人蒲守政負有系爭
    保證債務，且原告不知訴外人蒲守政負有系爭保證債務，亦
    不具可歸責性，即便原告所繼承之債務並非保證債務，而係
    主債務亦然。況繼承人對所繼承之保證債務是否享有限定繼
    承之利益，而僅以所得遺產為限，負清償責任，依民法繼承
    編施行法第1 條之3 第2 項規定，係以繼續履行是否顯失公
    平為要件，並非以是否知悉該債務存在為要件（此與繼承編
    施行法第1 條之3 第4 項規定不同），故被告上開主張，應
    與原告得否享受僅以繼承所得之遺產負清償責任之利益無涉
    ，自不足採為對原告不利之論據。
(六)、而訴外人蒲守政死亡時（即繼承開始時）並未遺有任何遺產
    ，有財政部臺灣省中區國稅局雲林縣分局99年11月9 日中區
    國稅雲縣一字第0990023011號函暨附件在卷可憑（本院卷第
    52頁及第53頁），則被告辯稱原告於訴外人蒲守政死亡後，
    未於法定期間內辦理拋棄繼承或限定繼承，則必定有繼承訴
    外人蒲守政之遺產云云，應屬臆測之詞。況繼承人因不知悉
    法律之規定，或因認為被繼承人未遺留任何財產即不需辦理
    拋棄繼承或限定繼承者，所在多有，故單從原告於訴外人蒲
    守政死亡後未辦理拋棄繼承或限定繼承乙事，並不能證明原
    告確有因繼承而取得訴外人蒲守政之遺產，故被告此部分辯
    解，應屬不可採信。再者，原告係於94年12月28日以買賣為
    原因而登記取得系爭房地之所有權，並於同日將系爭房地，
    設定本金最高限額3,600,000 之抵押權予訴外人臺南區中小
    企業銀行（即京城商業銀行股份有限公司），有系爭房地之
    土地與建物登記謄本及雲林縣斗南地政事務所99年11月9 日
    雲南地一字第0990005572號函暨所附抵押權設定資料等在卷
    可查（本院卷第54頁至第61頁）。另經由勾稽原告所提出之
    戶籍謄本、不動產買賣合約書節本影本、元大銀行客戶交易
    明細表、臺南區中小企業銀行個人消費金融授信契約書類（
    含借據、約定書、不動產擔保專用聲明書、投保產險專用承
    諾書、切結書）等（本院卷第117 頁至第147 頁），可以認
    為原告稱其購買系爭房地之款項5,100,000 元的資金來源為
    定金100,000 元由原告之姐陳瓊美於94年12月25日支付。94
    年12月21日由原告之父陳鴻隆支付600,000 元（其中100,00
    0 元為現金）、原告之兄陳欽圳支付400,000 元。94年12月
    26日又由陳鴻隆支付600,000 元、並由陳欽圳支付400,000
    元。其餘3,000,000 元則為原告向臺南區中小企業銀行貸款
    （即京城商業銀行股份有限公司）。96年12月11日、96年12
    月18日陳瓊美代原告清償房貸400,000 元。97年9 月30日陳
    鴻隆代原告清償房貸250,000 元（其中50,000元另以現金交
    付）等語，所言非虛。則原告因買賣取得系爭房地之所有權
    ，亦不能認為係訴外人蒲守政所遺留之遺產或處分遺產所得
    。
(七)、綜上所述，本件符合民法繼承編施行法第1 之3 條第2 項規
    定之要件，原告僅需以所得遺產為限，負清償訴外人蒲守政
    所負之保證債務責任，而本件原告並未繼承訴外人蒲守政任
    何遺產，已如前述，則原告不需以自有之系爭房地對訴外人
    蒲守政所負之系爭保證債務負清償責任。
(八)、末按執行名義成立後，如有消滅或妨礙債權人請求之事由發
    生，債務人得於強制執行程序終結前，向執行法院對債權人
    提起異議之訴。強制執行法第14條第1 項前段定有明文。被
    告係以原告為訴外人蒲守政之繼承人，依法即應繼承系爭保
    證債務為由，而以本院99年度司執字第17923 號債權憑證（
    即原本院86年度促字第366 號確定支付命令）為執行名義，
    對原告所有之系爭房地聲請強制執行，並經本院民事執行處
    以99年度司執字第21428 號清償債務強制執行事件將系爭房
    地查封在案。惟因上開執行名義成立後，法律已修正為原告
    僅以所得遺產為限，負清償責任，是應屬法律修正而有消滅
    或妨礙債權人請求之事由發生，原告自得依上開法條規定，
    就尚未終結之強制執行程序，提起債務人異議之訴，請求被
    告不得以本院99年度司執字第17923 號債權憑證為執行名義
    ，對原告之財產聲請強制執行，並撤銷本院99年度司執字第
    21428 號強制執行事件就原告所有之系爭房地所為之強制執
    行程序。
六、從而，原告本於上開原因事實提起債務人異議之訴，請求被
    告不得以本院99年度司執字第17923 號債權憑證為執行名義
    ，聲請對原告之財產為強制執行，並撤銷本院99年度司執字
    第21428 號強制執行事件就原告所有系爭房地所為之強制執
    行程序，為有理由，應予准許。
七、本件事證已臻明確，其餘兩造主張、陳述暨所提之證據，經
    審酌均與本院前揭判斷不生影響，爰不一一詳予論述，附此
    敘明。
八、訴訟費用負擔之依據：依民事訴訟法第78條。
中    華    民    國    99    年    12    月    17    日
                  民事第二庭    法  官  楊昱辰
以上正本係照原本作成。
如對本判決上訴，須於判決送達後廿日內向本院提出上訴狀。如
委任律師提起上訴者，應一併繳納上訴審裁判費。
中    華    民    國    99    年    12    月    17    日
                                書記官  李松坤

司法院資訊處製作；財團法人民間司法改革基金會備份。
